最高法院刑事判決　　　　　　九十三年度台上字第三五五七號
　　上　訴　人　甲○○
　　選任辯護人　常照倫律師
上訴人因妨害性自主案件，不服台灣高等法院台中分院中華民國
九十年十月九日第二審判決（九十年度上訴字第六六七號，起訴
案號：台灣台中地方法院檢察署八十九年度偵字第一二三六二號
），提起上訴，本院判決如左：
    主  文
原判決撤銷，發回台灣高等法院台中分院。
    理  由
本件原判決認定上訴人甲○○係大學一年級學生，於民國八十九
年二月中旬某日，在電腦網路上認識未滿十四歲，年僅十二歲之
少女Ｄ（真實姓名詳卷，下稱Ｄ女），進而交往而成為男女朋友
。上訴人雖不知Ｄ女係未滿十四歲之女子，惟其既自Ｄ女處知悉
Ｄ女就讀高中一、二年級，且自Ｄ女之言談，當可預見Ｄ女應係
未滿十六歲之女子。乃其竟基於與未滿十六歲之Ｄ女性交亦不違
背其本意之概括犯意，自同年三、四月間某日起，至同年六月二
十七日止，先後在台中市○○區○○巷二一四弄友人「柯○○」
之套房（詳細地址不詳）內，及同上巷弄六十號四樓上訴人租處
房間內，以將其陰莖插入Ｄ女陰道之方式，對Ｄ女為性交之行為
，先後共計五次等情。因而維持第一審論處上訴人連續對於十四
歲以上未滿十六歲之女子為性交罪刑之判決，而駁回檢察官及上
訴人在第二審之上訴，固非無見。
惟查：(一)、原判決一方面認定Ｄ女係未滿十四歲之少女，一方面
又維持第一審就上訴人與Ｄ女性交之行為，論以刑法第二百二十
七條第三項之對於「十四歲以上未滿十六歲」之女子為性交罪刑
之判決，其主文與事實不無矛盾。雖原判決以：上訴人雖不知Ｄ
女未滿十四歲，但已可預見其係未滿十六歲之女子，竟仍基於與
未滿十六歲之女子為性交之不確定故意，而對Ｄ女為性交行為等
情，而論以上開罪名。然查上開罪名既以被害人係「十四歲以上
未滿十六歲」為其犯罪構成要件，縱因上訴人誤認或預見Ｄ女可
能為「十四歲以上未滿十六歲」之人，而仍得依其主觀上之不確
定故意而論以上開罪名，但亦應將上訴人主觀上有此項誤認或預
見之事實及其所憑之證據詳加認定記載明確，以免發生主文與事
實互相矛盾之情形。原判決僅於事實及理由內泛略說明：上訴人
雖不知Ｄ女係未滿十四歲之少女，然應可預見其係「未滿十六歲
」之女子云云。對於上訴人主觀上是否誤認或已預見Ｄ女可能為
「十四歲以上未滿十六歲」之人之情形，以及其是否有對其所誤
認或預見為「十四歲以上未滿十六歲」之Ｄ女為性交之不確定故
意？則並未加以認定記載，復未詳細說明其何以得脫逸Ｄ女為未
滿十四歲少女之事實，而論以上述罪名之理由，致其主文與事實
發生矛盾，自嫌理由欠備。(二)、按刑法第二百二十七條第一項至
第四項之對於未滿十四歲之男女，或對於十四歲以上未滿十六歲
之男女為性交或猥褻罪，固不以行為人明知被害人為未滿十四歲
，或十四歲以上未滿十六歲之人為絕對必要，若其有與未滿十四
歲，或十四歲以上未滿十六歲之人性交之不確定故意者，亦應成
立上開罪名。又此所謂之「不確定故意」，係指行為人雖不知被
害人係未滿十四歲，或係十四歲以上未滿十六歲之人，但其主觀
上已預見被害人可能係未滿十四歲，或係十四歲以上未滿十六歲
之人，竟仍執意為之，而不違背其本意者而言。亦即行為人主觀
上已有前述預見，為認定其具有不確定故意之前提，此與在客觀
上能否預見無關；縱客觀上能預見，但若行為人主觀上並無此項
預見，即無所謂不確定故意之可言。原判決認定上訴人基於與未
滿十六歲之Ｄ女性交之不確定故意，連續對於Ｄ女為性交行為，
而論以刑法第二百二十七條第三項之對於十四歲以上未滿十六歲
之男女為性交罪。惟其事實欄僅記載：上訴人雖不知Ｄ女係未滿
十四歲之女子，惟其既自Ｄ女處知悉Ｄ女就讀高中一、二年級，
且自Ｄ女之言談，「當可預見」Ｄ女應係未滿十六歲之女子云云
（見原判決第一頁倒數第三行至第二頁第一行）。似僅認定上訴
人在客觀上應可預見Ｄ女應係未滿十六歲之女子，對於上訴人主
觀上就Ｄ女可能係「未滿十六歲」之女子究竟已否預見？則未明
白加以認定記載，則其遽謂上訴人有對於未滿十六歲之Ｄ女性交
之不確定犯罪故意，即失依據。究竟上訴人主觀上對於Ｄ女可能
為未滿十六歲之人是否「已經預見」？此與上訴人所為應否論以
前揭罪名攸關。原判決對此未詳加調查認定明白，遽行判決，自
嫌調查未盡。又原判決事實欄記載：上訴人自Ｄ女之「言談」，
當可預見Ｄ女應係未滿十六歲之女子云云（見原判決第一頁倒數
第一、二行）。惟其對於Ｄ女「言談」之具體內容如何？以及上
訴人究竟從Ｄ女之何種「言談」中，得以預見其係未滿十六歲之
女子？並未於事實欄內詳予認定記載，或於理由內加以論敘說明
，遽採為不利於上訴人之論據，亦嫌理由不備。(三)、卷查上訴人
始終否認知悉Ｄ女之實際年齡，辯稱：伊看不出Ｄ女僅有十二歲
，Ｄ女告以其就讀於○○女中高二要升高三，在言談中常說要出
國唸書，並說以後要當老師，伊一直以為Ｄ女為十七歲，無法得
知Ｄ女當時僅就讀國民小學等語（見第一審卷第十八頁反面、第
一○三頁、第一○四頁、原審卷第二十五頁至第二十七頁、第五
十六頁、第六十九頁）。而Ｄ女於審理中亦證稱：「他（指上訴
人）不知道（我的年齡），我在網路上跟他自稱十七歲，生日是
真的，出生年份假的」、「八十九年六月○○○日警察查到時他
才知道（我的真實年齡）」、「當時我身高一六○公分左右」、
「被告知道我念○○女中，不知道我念幾年級……在網路上聊天
時，我騙他我在念高中一、二年級，見面後沒有再提起年級……
也沒有刻意的說年齡的問題」等語（見偵查卷第十八頁、第一審
卷第二十頁正反面）。且依上訴人所提出Ｄ女之信函影本內容觀
之，其筆跡工整娟秀，文句洗鍊成熟，其中並穿插部分英文字句
，甚至有向上訴人表示其即將赴美留學之內容（見偵查卷第三十
一頁至第四十四頁），在客觀上似難以窺悉其尚未滿十六歲。則
上訴人前揭所辯，似難謂全屬無稽。若上訴人當時確有誤認Ｄ女
已滿十七歲之情形，能否謂其主觀上有對未滿十六歲之Ｄ女性交
之不確定犯罪故意？即非全無探究之餘地。原判決理由雖謂：Ｄ
女曾告知上訴人伊係高中一、二年級之學生，而上訴人亦供承高
二女生有可能未滿十六歲，且國中一年級女生與高中一、二年級
女生之言談究有差異，因認上訴人雖不知Ｄ女尚未滿十四歲，但
應可預見其應係未滿十六歲之女子云云（見原判決第三頁第五行
至第九行），而為其不利之認定。然並未具體說明Ｄ女之言談，
究竟與一般高中一、二年級女生之言談有何差異，遽作此項推斷
，已嫌理由不備。且上訴人於第一審雖陳稱：高二女生有可能未
滿十六歲云云，但其亦供稱：我沒有想過她是未滿十六歲等語（
見第一審卷第一○五頁）。茍其自始未曾慮及Ｄ女可能未滿十六
歲之事實，則能否認為其有對未滿十六歲之Ｄ女性交之不確定犯
罪故意？亦非全無疑竇。原判決並未詳細審酌及說明Ｄ女當時之
體型外觀及身心發育，是否有顯較一般少女成熟之情形，以及Ｄ
女對上訴人關於自己就讀學校、年級之介紹，暨其與上訴人交往
言談（或書信）之具體內容，是否有使上訴人誤信其已滿十六歲
以上之情形，以憑判斷上訴人當時是否已預見Ｄ女可能未滿十六
歲，以及其是否有對未滿十六歲之Ｄ女性交之不確定犯罪故意，
遽論以上開罪名，難謂無應調查之證據而未予調查之違法。以上
或為上訴意旨所指摘，或為本院得依職權調查之事項，應認原判
決有撤銷發回之原因。
據上論結，應依刑事訴訟法第三百九十七條、第四百零一條，判
決如主文。
中    華    民    國   九十三   年   七   月   十四   日
                       最高法院刑事第六庭
                           審判長法官  吳  雄  銘  
                                 法官  池  啟  明  
                                 法官  石  木  欽  
                                 法官  郭  毓  洲  
                                 法官  吳  三  龍  
      右正本證明與原本無異
                                       書  記  官
中    華    民    國   九十三   年   七   月   二十   日
                                                      Ｋ